臺灣高等法院刑事判決　　　　　　　　94年度上訴字第1366號
上　訴　人　臺灣板橋地方法院檢察署檢察官
被　　　告　甲○○
指定辯護人　本院公設辯護人　郭書益
上列上訴人因被告妨害國幣懲治條例案件，不服臺灣板橋地方法
院94年度訴緝字第10號，中華民國94年3 月30日第一審判決（起
訴案號：臺灣板橋地方法院檢察署92年度偵字第9830號），提起
上訴，本院判決如下：
    主  文
上訴駁回。
    理  由
一、公訴意旨略以：甲○○及余君榮（通緝中）、張啟輝（經臺
    灣板橋地方法院以九十二年度訴字第二五七七號判決無罪，
    上訴後本院以九十四年度上訴字第八五七號判決上訴駁回）
    、張智翔（經臺灣板橋地方法院就行使偽造有價證券部分判
    處有期徒刑三年八月，後由本院以九十三年度上訴字第三五
    七一號駁回張智翔之上訴）、陳世華（違反妨害國幣懲治條
    例部分另案偵查中）、姓名年籍不詳綽號「黑豬」之成年男
    子六人，共同基於意圖供行使之用而偽造新版新臺幣鈔券之
    犯意聯絡，自不詳時間起，由其等購買螢光筆心、手提電腦
    、數據機、防偽線貼紙、浮水印章、石膏粉、切割刀、切割
    刀片、計算機、鐵尺、驗鈔機、砂紙等作為偽造新版新臺幣
    鈔券工具之用，並在不詳地點推由張智翔出面承租址設臺北
    縣新莊市○○路七四０之四號「龍鳳客棧旅館」五０七號房
    、推由陳世華承租同旅館五一四號、五一六號房等處，以上
    揭工具進行實際印製工作，以供日後行使之用，並持有偽製
    而成之偽鈔。張智翔於偽製完成後，並在臺北縣新莊市鴻金
    寶戲院，行使數額不詳之偽鈔；陳世華為達換鈔洗錢之目的
    ，於九十二年四月十六日凌晨某時，向不知情之友人蘇冠華
    佯稱欲外出買東西，爰由蘇冠華駕駛車號五Ｇ─五九四０號
    自用小貨車搭載陳世華至臺北縣樹林地區，於同日上午十時
    三十分許，至位在臺北縣樹林市○○路○段五十九號丙○○
    經營之桂蘭便利商店，持上述偽造之面額新臺幣（下同）一
    千元之紙幣購買峰牌香煙與輝龍牌打火機，共計七十五元，
    並找得九百二十五元，待丙○○發覺此紙幣並無防偽線而追
    出時，陳世華已搭乘上述自用小貨車往臺北縣樹林市○○路
    ○段方向逃逸。陳世華又於同日上午十時四十分許，再至位
    於臺北縣樹林市○○路與中華路路口乙○○開設之凱薩西點
    麵包店，再以另一偽造之面額一千元之紙幣購買麵包，共計
    一百七十多元，乙○○發覺此張一千元紙幣非但大小有異、
    厚度不同且不會變色，故告知陳世華此紙幣為偽鈔後，陳世
    華即放棄購買離去，適為桂蘭便利商店負責人丙○○於店口
    攔下陳世華並報警處理，扣得偽造之面額一千元之紙幣八張
    及在車號五Ｇ─五九四０號自用小貨車車上查得於桂蘭便利
    商店所購得之峰牌香煙一包及輝龍牌打火機一只。復嗣於九
    十二年五月七日晚上十時三十分許，經警在「龍鳳客棧旅館
    」五０七號房、五一四號房、五一六號房查獲其五人，並扣
    得螢光筆心二支、手提電腦一臺、數據機一臺、防偽線貼紙
    四張、浮水印章四個、石膏粉二瓶、切割刀一支、切割刀片
    一盒、計算機一臺、鐵尺二支、驗鈔機一臺、砂紙二張及偽
    造之新版新臺幣一千元紙鈔成品一百三十六張、偽造之新版
    新臺幣一千元紙鈔半成品二百三十張、偽造新版新臺幣五百
    元紙鈔二十四張等物，因認甲○○涉犯妨害國幣懲治條例第
    三條第一項之偽造幣券罪嫌。
二、按犯罪事實應依證據認定之，無證據不得認定犯罪事實；又
    不能證明被告犯罪者，即應諭知無罪之判決，刑事訴訟法第
    一百五十四條第二項、第三百零一條第一項分別定有明文。
    次按認定不利於被告之事實，須依積極證據，苟積極證據不
    足為不利於被告事實之認定時，即應為有利於被告之認定，
    更不必有何有利之證據。又認定犯罪事實所憑之證據，雖不
    以直接證據為限，間接證據亦包括在內，然而無論直接或間
    接證據，其為訴訟上之證明，須達於通常一般人均不致有所
    懷疑，而得確信其為真實之程度，始得據為有罪之認定，最
    高法院三十年上字第八一六號及七十六年臺上字第四九八六
    號判例意旨可資參照。
三、公訴人認被告甲○○涉犯妨害國幣懲治條例第三條第一項偽
    造幣券犯嫌，係以被告於警詢及偵查中之供述、同案被告張
    啟輝、張智翔、陳世華於警詢及偵查中之供詞、同案被告余
    君榮於警詢時之供述、證人蕭博森、朱天尚之證述、臺北縣
    政府警察局新莊分局丹鳳派出所臨檢紀錄表、搜索扣押筆錄
    、龍鳳客棧住宿旅客報表、警製偽鈔照片六張、扣案之螢光
    筆心二支、手提電腦一臺、數據機一臺、防偽線貼紙四張、
    浮水印章四個、石膏粉二瓶、切割刀一支、切割刀片一盒、
    計算機一臺、鐵尺二支、驗鈔機一臺、砂紙二張、偽造之新
    版新臺幣一千元紙鈔成品一百三十六張、偽造之新版新臺幣
    一千元紙鈔半成品二百三十張、偽造新版新臺幣五百元紙鈔
    二十四張、中央印製廠九十二年六月十一日中印發字第０九
    二０００二五七二號函文及臺灣板橋地方法院檢察署九十二
    年度偵字第八一九六號起訴書等資為其論據。訊據被告堅決
    否認有何偽造幣券犯行，辯稱：當天是余君榮叫其過去龍鳳
    客棧，因其剛戒治回來，和老婆相處不好，心情很壞，當天
    下午五點多就跟陳世華、張啟輝一起至龍鳳客棧，其剛進去
    時有看到吸食器、打火機、殘渣袋，剛開始是和余君榮聊天
    ，後來有施用毒品，過沒多久警察來敲門，其有看到余君榮
    慌慌張張地跑來跑去，之後才去開門，警察進去後，在衣櫃
    裡搜出余君榮的手提包內都是偽鈔，其才知道滿屋子都是偽
    鈔，並未參與製造偽鈔之行為等語。
四、經查：
  (一)有關證據能力部分：
    (1)按被告以外之人於審判外之言詞或書面陳述，除法律有規
      定者，不得作為證據，刑事訴訟法第一百五十九條第一項
      定有明文。查同案被告余君榮於警詢時之陳述，屬被告以
      外之人於審判外之陳述，且經辯護人於原審法院準備程序
      中主張該傳聞證據無證據能力，經核同案被告余君榮於警
      詢時之陳述，並無刑事訴訟法第一百五十九條之一至第一
      百五十九條之五所規定傳聞例外之情形，依上揭法律之規
      定，應認屬傳聞證據，無證據能力。
    (2)被告辯護人於原審主張同案被告張智翔於警詢時之陳述，
      係屬傳聞證據，不得作為證據。惟被告以外之人於檢察事
      務官、司法警察官或司法警察調查中所為之陳述，與審判
      中不符時，其先前之陳述具有較可信之特別情況，且為證
      明犯罪事實存否所必要者，得為證據，刑事訴訟法第一五
      十九條之二 (原審判決誤載為一百五十九條之三）定有傳
      聞例外之明文。查同案被告張智翔於九十二年五月八日凌
      晨零時二十分許，接受臺北縣政府警察局新莊分局丹鳳派
      出所警員詢問時所製作之筆錄記載：「（問：警方在查獲
      之現場所扣押之成品偽造是何人完成的？）是我與余君榮
      、張啟輝、甲○○、陳世華共同完成的」等語（見臺灣板
      橋地方法院檢察署九十二年度偵字第九八三０號偵查卷第
      十六頁），於同日上午十時三十分許，接受臺北縣政府警
      察局新莊分局刑事組偵查員詢問時所製作之筆錄記載其供
      稱：「有一名綽號黑豬之男子將已彩色影印之半成品及浮
      水印章等工具拿到賓館，我負責畫偽鈔上螢光部分，余君
      榮負責偽鈔切割，張啟輝與陳世華負責清點鈔票，綽號黑
      豬（年籍資料不詳）負責防偽線粘貼及浮水印印上鈔票，
      甲○○我未看見他在做什麼」等語（見同上偵查卷第十七
      頁），而其嗣於原審法院審理時改稱：「（問：你或其他
      人是否有參與偽鈔的製作？）那時候我只有和陳世華去行
      使偽鈔。是余君榮拿偽鈔給我和陳世華去鴻金寶戲院。我
      們是拿偽鈔去洗真錢」等語（見原審卷九十四年一月二十
      日審判筆錄），是同案被告張智翔於司法警察調查中所為
      之陳述與審判中已有不符，是否得採為證據，需審酌其先
      前之陳述是否具有較可信之特別情況，且為證明犯罪事實
      存否所必要之情形，本院斟酌同案被告張智翔於九十二年
      五月八日凌晨零時二十分許，接受臺北縣政府警察局新莊
      分局丹鳳派出所警員詢問時，僅概括敘述其與被告張啟輝
      、同案被告余君榮、陳世華、甲○○共同製造偽鈔一節，
      至其分工情形、偽造方法、過程等細節均未陳明，尚難認
      其該次供述有何特別可信之處；又其於原審法院審理時陳
      稱：「（問：於警局時稱在場的每個人都有做偽造國幣這
      件事，有何意見？）當時我在警局有吃藥，那時候很害怕
      ，不知道怎麼講，就亂講」等語（見原審法院九十四年一
      月二十日審判筆錄），經原審法院勘驗同上偵查卷附錄音
      帶結果，均查無同案被告張智翔於九十二年五月八日上午
      十時三十分許，接受臺北縣政府警察局新莊分局刑事組偵
      查員詢問時之錄音內容，有原審法院九十三年六月十六日
      勘驗筆錄1件附卷足按，是無從查證同案被告張智翔是否
      出於自由意志而為陳述，以及該筆錄內容是否與其在自由
      意志下之陳述相符，自難認定同案被告張智翔該次警詢陳
      述具有較可信之特別情況。從而，同案被告張智翔於司法
      警察調查時所為之陳述與審判中之陳述不符，然其先前陳
      述並不具特別可信之情形，尚與刑事訴訟法第一百五十九
      條之二有關傳聞例外之規定不符，而同案被告張智翔於警
      詢時之陳述，係屬傳聞證據，依刑事訴訟法第一百五十九
      條第一項之規定，不得作為證據。
    (3)被告以外之人於審判外之陳述，經當事人於審判程序同意
      作為證據，法院審酌該言詞陳述或書面陳述作成時之情況
      ，認為適當者，亦得為證據。當事人、代理人或辯護人於
      法院調查證據時，知有第一百五十九條第一項不得為證據
      之情形，而未於言詞辯論終結前聲明異議者，視為有前項
      之同意，刑事訴訟法第一百五十九條之五定有明文。查被
      告及其原審辯護人對於同案被告陳世華、張啟輝於警詢時
      之陳述，在原審法院準備程序中經提示其等筆錄並告以要
      旨，就證據能力一節均表示無意見，且未於本案原審言詞
      辯論終結前聲明異議，於本院審理時亦為相同之主張，本
      院審酌同案被告陳世華、張啟輝陳述作成時之情況，認並
      無不適當之情形，自均得採為證據。
    (4)被告以外之人於偵查中向檢察官所為之陳述，除顯有不可
      信之情況者外，得為證據，刑事訴訟法第一百五十九條之
      一第二項定有明文。查被告及其辯護人對於同案被告張智
      翔、陳世華於偵查中向檢察官所為之陳述，並未陳明有何
      顯不可信之情況，亦均得為證據。
    (5)被告以外之人於審判外向法官所為之陳述，得為證據，刑
      事訴訟法笫一百五十九條之一第一項定有明文。查證人江
      秉昱、朱天尚、曾傳銀、陳世華於原審法院審理同案被告
      張智翔妨害國幣懲治條例案件時具結後之陳述，均得為證
      據。
  (二)實體方面
    (1)同案被告張啟輝、陳世華於警詢、偵查中以及同案被告張
      智翔於偵查中均未自白參與製造偽鈔犯行或目睹被告甲○
      ○製造偽鈔之經過，是其等上開供詞均無法據為被告不利
      之認定。
    (2)被告及同案被告余君榮、張啟輝、張智翔、陳世華等人於
      九十二年五月七日晚間十時三十分許，經警據「龍鳳客棧
      旅館」負責人曾傳銀提供有人行使偽鈔之資訊，而前往該
      旅館第五０七號房間進行臨檢，當時在桌上、行李袋內及
      房間內其他處所起獲螢光筆心二支、手提電腦一臺、外接
      式磁碟光碟機一臺、防偽線貼紙四張、浮水印章四個、石
      膏粉二瓶、切割刀一支、切割刀片一盒、計算機一臺、鐵
      尺二支、砂紙二張、面額新臺幣一千元通用紙幣成品一百
      三十六張、半成品二百三十張、面額新臺幣五百元通用紙
      幣成品二十四張，另在第五一四號房間內扣得驗鈔機一臺
      等事實，業據證人即前往查獲現場進行臨檢之臺北縣政府
      警察局新莊分局丹鳳派出所警員江秉昱、朱天尚、「龍鳳
      客棧旅館」負責人曾傳銀及同案被告陳世華於原審法院審
      理同案被告張智翔妨害國幣懲治條例案件時具結證述屬實
      （見原審法院九十三年五月十三日、同年八月十三日、同
      年七月一日及同年九月十三日審判筆錄），而扣案之通用
      紙幣成品暨半成品經送中央印製廠鑑定結果，認除編號
      EL721506VH號之面額新臺幣五百元通用紙幣係為真鈔外，
      其餘均係以彩色噴墨方式仿印，無凹版印紋凸起效果，紙
      質與真鈔不同，左下角面額數字以亮光物質或彩色噴墨仿
      折光變色油墨，部分偽鈔，以透明墨仿隱藏字，以螢光筆
      繪製仿紙張螢光纖維絲，水印及安全線以灰色墨在紙張背
      面仿造，其中面額新臺幣一千元通用紙幣成品及面額新臺
      幣五百元通用紙幣成品之安全線係以黏貼箔膜或燙印箔膜
      （均含面額數字）仿鈔券正面五段裸露部分，均屬偽造無
      訛，此有該廠九十二年六月十一日中印發字第０九二００
      ０二五七二號函（同上偵查卷第一五八頁及第一五九頁）
      ，並有扣案偽鈔照片1幀存卷足憑（見同上偵查卷第六十
      頁）。然扣案之手提電腦一臺，經送內政部警政署刑事警
      察局使用專業鑑識軟體EnCase進行勘驗結果，未明確發現
      與製作偽鈔相關之圖檔，此有該局九十三年九月二十二日
      刑偵 (92)字第０九三０一九四二四四號函在卷可查。證
      人江秉昱亦證述稱當時手提電腦及數據機是關機狀態，現
      場未查到空白紙張等情屬實（見原審法院九十三年五月十
      三日審判筆錄），當時復未扣得裁剪紙張所餘碎屑之事實
      ，有臺北縣政府警察局新莊分局扣押物品目錄表1件在存
      卷足憑，且經原審法院於審理同案被告張智翔妨害國幣懲
      治條例案件時當庭勘驗前開扣押物品結果，確認螢光筆心
      二支均未開啟、包裝完整，數字「1000」之橡皮圖章並無
      使用痕跡等情無訛，有原審法院九十三年七月一日審判筆
      錄1件可證，是查扣之手提電腦內既未存有與製造偽鈔相
      關之圖檔，現場復未發現供以印製偽鈔之空白紙張及裁剪
      偽鈔所餘紙屑，公訴人所指被告等人用以製造偽鈔之工具
      即螢光筆心、浮水印章等物，均無使用之痕跡，自無僅以
      在被告等人所處房間內扣得前開物品，即認定其等有偽造
      貨幣之事實。
    (3)證人即同案被告張智翔於原審法院審理同案被告張啟輝妨
      害國幣懲治條例案件時證述稱：「（問：你或其他人是否
      有參與偽鈔的製作？）那時候我只有和陳世華去行使偽鈔
      。是余君榮拿偽鈔給我和陳世華去鴻金寶戲院。我們是拿
      偽鈔去洗真錢。（問：張啟輝、甲○○是否有同意你們二
      人這麼做？）那時候我跟陳世華在一起，沒有跟甲○○、
      張啟輝在一起... （問：你那時候所洗的錢都交給誰？）
      余君榮。（問：余君榮是否有分給大家一起用？）這個我
      不知道，他只有拿毒品給我吸食，錢沒有拿給我」等語（
      見原審法院九十四年一月二十日審判筆錄），證人即同案
      被告陳世華亦於原審法院審理同案被告張智翔妨害國幣懲
      治條例案件時具結證稱：「（問：在民國九十二年四月十
      五日晚上，在台北縣新莊市鴻金寶購物廣場附近，有無自
      他人收受偽造之一千元紙幣？）有。（問：向何人收受偽
      造的紙幣？收受多少張？）收受幾張我忘了，是向張智翔
      收受。（問：詳細的經過？）是張智翔打電話給我，說我
      不用出本錢，我去換錢，我們一人分一半。（問：你總共
      去換了幾次？）就去樹林那邊，算兩次。一次是桂蘭便利
      店，一次是凱薩西點麵包店。一共換了九百多，桂蘭便利
      店是拿一張偽鈔去換，去買煙，換到九百多。凱薩西點麵
      包店有去換，但是沒有換到，就被桂蘭便利商店的老闆衝
      過來抓起來。（問：認不認識余君榮、張啟輝、甲○○？
      ）比較認識甲○○，其他兩個人有見過不怎麼認識」等語
      （見原審法院九十三年九月十五日審判筆錄），則其等僅
      供陳其個人持偽造貨幣向他人兌換真鈔以行使之事實，並
      未指認被告有授意、參與實施行使偽造貨幣或事後分得任
      何不法利益之情事，自難僅以被告與其二人在同室為警查
      獲一節，即推論被告與其等有共同行使偽造貨幣之犯意聯
      絡與行為分擔。
    (4)綜上所述，依公訴人所舉之證據方法尚無法證明被告有偽
      造新臺幣紙幣或持以行使等行為，而使本院達於確信其有
      偽造幣券犯行。此外，復查無其他積極證據足認被告有公
      訴意旨所指犯行，揆諸上揭說明，尚不能證明被告犯罪。
五、原判決認不能證明被告犯罪，而為被告無罪之諭知，經核認
    事用法並無違誤，檢察官上訴主張同案被告張智翔於九十二
    年五月八日之警詢陳述，經原審法院勘驗警詢錄音帶，可知
    被告確有參與偽造國幣之犯行，雖錄音帶內容勘驗結果與筆
    錄記載之內容有部分差異，但對於整體之真實性並無影響，
    當然具有較可信之特別情況，應可採為論罪之依據。另同案
    被告余君榮之警詢筆錄經原審法官勘驗錄音帶後，已知同案
    被告余君榮之警詢筆錄內容係屬真實，再與同案被告張智翔
    之警詢筆錄互為補強，即可作為認定被告有罪之依據。惟查
    原審勘驗同案被告張智翔九十二年五月八日凌晨零時二十分
    許之警詢錄音帶，同案被告張智翔雖曾籠統供稱：「大家都
    有份」、「大家好像都有份」，但亦一度僅稱：僅余君榮一
    人做的云云，前後所供吞吞吐吐，難稱一致，且對於分工之
    細節、偽造之方法、過程亦均語焉未詳，且同日上午十時三
    十分同案被告張智翔之警詢筆錄，警詢錄音帶有關此部分竟
    屬空白，是同案被告張智翔之警詢陳述，難認有特別可信之
    情況，自難採為傳聞之例外，而認其警詢之陳述有證據能力
    。至於同案被告余君榮之警詢筆錄，性質上屬被告以外之人
    於審判外之陳述，且無刑事訴訟法一百五十九條之一至第一
    百五十九條之五所規定傳聞例外之情形，自無法與同屬傳聞
    證據之同案被告張智翔之警詢筆錄互為補強，而作為認定被
    告有罪之依據，檢察官上開主張，尚難採信，其上訴為無理
    由，應予駁回。
據上論斷，應依刑事訴訟法第三百六十八條，判決如主文。
本案經檢察官周志榮到庭執行職務。
中　　華　　民　　國　　94　　年　　8 　　月　　8 　　日
　　　　　　　　　刑事第七庭審判長法　官  蔡秀雄
　　　　　　　　　　　　　　　    法　官  林明俊
　　　　　　　 　 　　　　　　　　法　官  蘇素娥
以上正本證明與原本無異。
檢察官如不服本判決，應於收受送達後十日內向本院提出上訴書
狀，其未敘述上訴之理由者並得於提起上訴後十日內向本院補提
理由書（均須按他造當事人之人數附繕本）。
被告不得上訴。
                                  書記官  何閣梅
中　　華　　民　　國　　94　　年　　8 　　月　　8 　　日
